臺灣基隆地方法院民事判決　　　　　　　 94年度訴字第177號
原　　　告　乙○○
被　　　告　甲○○
當事人間返還不當得利事件，本院判決如下：
    主  文
原告之訴駁回。
訴訟費用由原告負擔。
    事實及理由
一、原告起訴主張：原告之妻蔡素珍自民國78年12月20日於基隆
    市健安婦產科住院開刀割除卵巢瘤時，以月薪新臺幣（下同
    ）12,000元僱請訴外人蔡春蜜販賣魚貨，惟原告之妻蔡素珍
    不幸於79年6 月19日病故，被告甲○○竟擅自將蔡素珍生前
    庫存於信大冷凍廠之魚貨三百餘箱全數盜賣侵吞貨款，前揭
    魚貨為白鯧、肉魚等上等魚貨，以每箱1,800 元計算，總價
    共540,000 元，致繼承人原告受有損害，另被告自79年6 月
    14日起至同年月28日止，亦未受委任即私自販賣魚貨侵吞貨
    款91,625元，以上被告共獲有631,625 元之不當得利，為此
    依民法第179 條之規定，請求被告應如數返還，及自79年6
    月19日起至清償日止，按週年百分之五計算之利息等語。
二、按原告之訴，依其所訴之事實，在法律上顯無理由者，法院
    得不經言詞辯論，逕以判決駁回之，民事訴訟法第249 條第
    2 項定有明文。又同項規定之「法律上顯無理由」，包括關
    於當事人適格要件之欠缺在內（參閱最高法院29年度抗字第
    347 號判例）；且當事人之適格為權利保護要件之一，得依
    職權調查之，不待當事人主張不適格時始應調查，原告或被
    告就為訴訟標的之法律關係如無訴訟實施權，當事人即非適
    格，原告欠缺權利保護要件，法院自應認其訴為無理由，並
    得逕行以判決駁回之（參見最高法院三十二年度上字第一六
    ○號判例、八十年度台上字第二三七八號判決、七十九年度
    台抗字第四一五號裁定、五十八年度台上字第三四三五號判
    決）。再按繼承人有數人時，在分割遺產前，各繼承人對遺
    產全部為公同共有，民法第1151條定有明文。經查本件原告
    起訴，係主張伊為其配偶蔡素珍之繼承人，蔡素貞於79年6
    月19日死亡後，遺留於信大冷凍廠之魚貨三百餘箱及販賣所
    得之貨款應由其繼承取得，本於繼承之法律關係及不當得利
    請求權而為本件之請求；惟查蔡素珍之繼承人除原告外，尚
    有蔡素珍之女錢佳玉，有法務部戶役政連線作業系統查詢表
    附卷可稽，既未依法拋棄繼承，則系爭魚貨及貨款依前揭法
    條規定，應屬原告及錢佳玉公同共有，而公同共有債權，唯
    有單純之一債權關係，各公同共有債權人非有獨立之債權，
    故其權利之主張，對於全體公同共有人而言，必須合一確定
    ，今原告僅以個人名義，請求被告返還不當得利，係屬共有
    人就共有權利之全部為訴訟者，乃屬固有之必要共同訴訟，
    應由公同共有人全體共同起訴始為適法，故縱使原告之主張
    真實，然因其僅以個人名義起訴，而非以全體繼承人名義起
    訴，即欠缺當事人適格要件，應認為此部分之請求顯無理由
    ，並不經言詞辯論，逕行以判決駁回之。
三、據上論結，本件原告之訴為無理由，依民事訴訟法第249 條
    第2項、第78條，判決如主文。
中　　華　　民　　國　　94　　年　　6 　　月　　10　　日
                  民事庭法  官  林李達
以上正本係照原本作成。
對於本件判決如有不服，應於收受送達後二十日內向本院提出上
訴書狀，敘述上訴之理由，上訴於臺灣高等法院，並按他造當事
人之人數附具繕本。
中　　華　　民　　國　　94　　年　　6 　　月　　15　　日
                        書記官  黃錫煒
